臺灣高雄地方法院民事判決　九十一年度訴字第五七四號
　　原　　　告　甲○○
　　被　　　告　乙○○
右當事人間損害賠償事件，本院判決如左：
    主    文
原告之訴及其假執行之聲請均駁回。
訴訟費用由原告負擔。
    事    實
甲、原告方面：
  一、聲明：求為判決
  （一）被告應給付原告新台幣（下同）六千七百四十五萬四千七百零四萬元及民國
        九十年九月十七日起至清償日止，按週年利率百分之五計算之利息。
  （二）訴訟費用由被告負擔。
  （三）願供擔保請准宣告假執行。
  二、陳述：
  （一）原告於八十八年五月初商得訴外人楊職誌之同意，將原告之前信託登記於其
        名下之坐落於高雄市○○區○○段第一五一地號，應有部分二分之一、高雄
        縣鳳山市○○段一甲小段第一四三二、第一四三二之三一、第一四三二之三
        四地號、高雄縣鳳山市○○段第一二二九之二０、第一二三一地號土地六筆
        （下稱系爭土地）提供予原告供貸款週轉之用，被告為對其前貸與原告之一
        千六百萬元貸款增加擔保，竟施用詐術，佯予答應願提供借款二千萬元而要
        求原告將系爭土地移轉登記於其名下，使原告陷於錯誤，而同意辦理移轉登
        記予被告。嗣系爭土地所有權移轉登記完畢後，因被告遲未將借款交付，原
        告始知受騙。
  （二）被告施用詐術，使原告陷於錯誤而將系爭土地移轉登記於被告名下，則依民
        法第一百八十四條之規定，被告應就原告所受下列損害負賠償責任：
        (1)財產損失部分：系爭土地移轉登記予被告當時之公告現值計為五千二百四
          十萬五千四百七十三元，而土地徵收補償標準為公告現值加四成，原告之
          損害共計六千六百四十五萬四千七百零四元。
        (2)精神慰撫金部分：被告施用詐術，使原告將系爭土地移轉登記於被告名下
          之後，遲未交付借款予原告，致原告另案被判處詐欺罪刑，名譽受到莫大
          損害，原告精神上所受痛苦實非筆墨所能形容，爰依民法第一百九十五條
          第一項之規定，請求賠償精神慰藉金一百萬元。
  （三）原告於九十年九月四日以高雄六十一支郵局第六五三號存證信函定期十日催
        告被告給付賠償金額共六千七百四十五萬四千七百零四元，被告於同年九月
        六日收受該函迄今未付分文，則被告自九十年九月十七日起，應負遲延給付
        責任。
  （四）對被告抗辯所為之陳述：
      (1)原告於八十七年向訴外人李青松借款時，無論支票之簽收或抵押權設定登記
        ，皆由訴外人劉嚇輪出面接洽，支票受款人及抵押權人均記載為李青松，並
        未說明幕後金主，是被告抗辯稱原告向伊借款一千六百萬元，均與事實不符
        。
      (2)原告於八十八年五月間始向被告借款二千萬元，此與之前一千六百萬元之借
        款時間、借用人均不相同，則原告將系爭土地過戶予被告，顯非為增加擔保
        。況若為增加擔保，即應設定抵押權或過戶予訴外人李青松，始符常情。
      (3)原告前因需款週轉，遂請好友即訴外人蔡明取幫忙，蔡明取乃介紹劉嚇輪至
        原告公司接洽借款事宜，此據訴外人鄭麗娟於被告偽造文書刑事案件偵查中
        證述在卷；嗣原告又找蔡明取幫忙，二人即至被告家中表示要以系爭土地為
        擔保借款二千萬元，被告乃表示須將土地過戶至其名下始願意借款，當時蔡
        明取亦在場，且被告事後向訴外人鄭麗娟表示蔡明取利用伊賺錢，顯見原告
        將系爭土地移轉予被告，非為增加擔保。
      (4)原告因陸續向訴外人楊勝雄借款一千五百三十三萬五千三百七十四元，而將
        原告所有土地辦理移轉登記予楊勝雄之弟即訴外人楊職誌，嗣經結算後，除
        系爭六筆土地外之其他土地已足抵償原告積欠訴外人楊勝雄之借款，故原告
        與楊職誌間就系爭土地遂成立信託關係，而原告業於八十八年四月二十九日
        委請律師發函向楊職誌終止信託契約，則原告自得請求被告返還系爭土地。
      (5)原告曾就本件損害賠償聲請調解，請求被告回復原狀將系爭土地移轉登記予
        原告，但因被告不到庭調解，而視為調解不成立，則原告自得依民法第二百
        十四條之規定，請求被告以金錢賠償損害。
      (6)系爭土地公告現值為五千二百四十萬五千四百七十三元，被告委託中信房屋
        鑑價結果與此差距太大，且上開鑑價單位係被告委託，難免偏頗。
      (7)被告向原告詐欺之時間雖為八十八年五月十一日，惟原告係於八十八年九月
        十四日收到被告寄發之存證信函後始知原告涉嫌詐欺，依民法第一百九十七
        條之規定，應自斯時起算二年消滅時效期間，而原告於九十年九月四日以存
        證信函定期催告被告賠償原告六千七百四十五萬四千七百零四元，則依民法
        第一百二十九條第一項第一款、第一百三十條之規定，原告於向被告請求後
        之六個月內之九十一年三月一日提起本件訴訟，其時效既因請求而中斷，即
        未罹於消滅。
      (8)被告主張抵銷之一千六百萬元借款，出借人係李青松而非被告，被告自不得
        主張抵銷。
  三、證據：提出存證信函及回執、土地登記謄本、台灣高雄地方法院檢察署檢察官
      起訴書、聲請調解狀、最高法院書記廳通知書等件為證。
乙、被告方面：
  一、聲明：如主文所示。
  二、陳述：
  （一）被告並無詐欺之犯行：
      (1)原告於八十七年一月十二日向被告借款一千萬元，於八十七年二月十九日再
        向被告借款六百萬元，其中一千萬元自八十八年三月十一日起、六百萬元自
        八十八年四月二日起無法繳納利息，原告所交付之利息支票均遭退票，且原
        告之支票已於八十八年二月十二日被列為拒絕往來戶，被告自不可能同意再
        於八十八年五月間借款二千萬元予原告。
　　　(2)被告於原告提出告訴之前，即以高雄郵局第七六三五號存證信函致函原告稱
        ：系爭土地之移轉登記，係為增加擔保，只要原告清償一千六百萬元之本息
        ，即願將抵押權登記塗銷，並將系爭土地辦理過戶，返還原告。被告於九十
        年上易字第三五九號偽造文書案件審理時並當庭表示：「告訴人（指原告）
        如還我一千六百萬元，我願意塗銷抵押權，並移轉過戶。」原告答稱：「我
        現在沒有辦法還。」等語。是被告豈有不法所有之意圖或取得不法利益？
      (3)刑事判決認定系爭土地辦理所有權移轉登記予被告係因被告同意再借款二千
        萬元予原告，無非以證人鄭麗娟之證言為其依據。惟查證人鄭麗娟與原告係
        同居關係，此從原告交付被告之利息支票均由證人鄭麗娟簽發，可知二人之
        關係密切，其證言顯然偏頗原告，不足採信。
      (4)按刑法第三百三十九條第二項詐欺得利罪，以行為人具備意圖為自己或第三
        人不法之利益為要件，始構成犯罪。惟刑事第二審判決既已認定被告尚無不
        法所有之意圖，又豈有詐欺可言？
  （二）系爭土地係登記為訴外人楊職誌所有，非原告所有，亦非其信託登記予楊職
        誌，原告並無任何損害。
  （三）原告主張受有六千七百四十五萬四千七百零四元之損害，並非實在：
      (1)財產損失部分：
　　損害賠償之方法，以回復原狀為原則，民法第二百十三條第一項定有明文。
        原告曾於九十年九月四日催告被告賠償六千七百四十五萬四千七百零四元，
        被告隨即於同年月七日回覆原告，請其於函到後七日內清償所欠之借款及其
        利息，被告立刻將該六筆道路用地交還。是原告未請求被告回復原狀，即請
        求金錢賠償，顯然於法不合。
      系爭土地六筆均係道路用地，公告現值雖為五千二百四十萬五千四百七十三
        元，惟均無人願意購買該土地，政府亦無預算辦理徵收，且經被告委請中信
        房屋博愛加盟店鑑價結果，其價值僅為二百九十萬元，該土地並無六千六百
        四十五萬四千七百零四元之價值。
      被告在刑事案件進行中一再表示同意原告將該土地出售，只要將價款先清償
        被告之借款債權一千六百萬元之本息，所剩原告可以取回或由原告清償被告
        一千六百萬元之本息，被告即將系爭土地辦理所有權移轉登記予原告，原告
        應無損害。
      (2)精神慰藉金部分：被告並未侵害原告之名譽，原告請求賠償精神慰藉金一百
        萬元，亦屬無據。
  （四）原告依侵權行為之法律關係請求被告賠償六千七百四十五萬四千七百零四元
        ，惟原告所稱侵權行為發生時間係八十八年六月七日，而原告於九十一年三
        月一日始提起本件訴訟請求賠償，是本件原告之請求權顯已罹於時效，被告
        亦得主張時效抗辯，拒絕給付。
  （五）退步而言，縱令原告本件請求為有理由，然原告先後向被告借款一千六百萬
        元，積欠被告之本息合計達三千零二十五萬元，被告就此部分主張抵銷。
  三、證據：提出切結書、抵押權設定契約書、他項權利證明書、支票、存證信函、
      鑑價報告書等件為證。
丙、本院依職權調閱本院八十九年易字第五三００號刑事案件全卷、本院九十年雄調
    字第一二五號卷宗、向高雄市三民地政事務所及高雄縣鳳山地政事務所調閱系爭
    土地所有權歷次變動資料，並依職權訊問證人楊職誌。
    理　　由
一、原告起訴主張：原告於八十八年五月初商得訴外人楊職誌之同意，由將原告之前
    信託登記於其名下之系爭土地提供予原告供貸款週轉之用，而被告為其先前貸與
    原告之一千六百萬元貸款增加擔保，竟施用詐術，佯予答應願提供借款二千萬元
    而要求原告將系爭土地移轉登記於原告名下，使原告陷於錯誤而同意辦理移轉登
    記予被告。嗣原告於系爭土地所有權移轉登記完畢後，因被告遲未將借款交付，
    原告始知受騙。被告施用詐術，使原告陷於錯誤而將系爭土地移轉登記於被告名
    下，則依民法第一百八十四條之規定，被告應賠償原告所受財產損失六千六百四
    十五萬四千七百零四元及精神慰撫金一百萬元等語。
二、被告則以：原告將系爭土地移轉予被告所有係為原告先前向被告借款一千六百萬
    元增加擔保之用，被告並未曾同意再借款二千萬元予原告，且系爭土地係訴外人
    楊職誌所有，而非原告所有，亦非由其信託登記予楊職誌，原告應無任何損害，
    原告未曾請求被告回復原狀即提起本件訴訟，於法即屬有違；又原告所稱侵權行
    為發生時為八十八年六月七日，而原告係於九十一年三月一日始提起本件訴訟請
    求賠償，是本件原告之請求權顯已罹於時效，被告亦得主張時效抗辯，拒絕給付
    ，縱令原告本件請求為有理由，然原告先後向被告借款一千六百萬元，現積欠被
    告之本息合計達三千零二十五萬元，被告就此部分主張抵銷等語資為抗辯。
三、原告主張伊於八十八年五月初將登記為訴外人楊職誌所有之系爭土地移轉登記予
    被告之事實，業據其提出土地登記謄本為證，復為被告所不爭執，堪信原告此部
    分之主張為真實。被告另以前揭情詞抗辯，是本件首應審究者為系爭土地是否為
    原告信託登記予楊職誌。
四、按稱信託者，謂委託人將財產權移轉或為其他處分，使受託人依信託本旨，為受
    益人之利益或為特定之目的，管理或處分信託財產之關係。信託，除法律另有規
    定外，應以契約或遺囑為之。以應登記或註冊之財產權為信託者，非經信託登記
    ，不得對抗第三人，信託法第一條、第二條、第四條第一項分別定有明文。原告
    雖主張系爭土地為伊信託登記予訴外人楊職誌所有，然系爭土地係由原告分別於
    八十七年十月及十一月間以買賣為原因移轉登記予楊職誌，再於八十八年年六月
    間以買賣為原因移轉予被告，此有系爭土地異動索引表、土地登記簿謄本、土地
    登記謄本附卷可稽，且證人楊職誌亦到庭證稱：「因原告向我父母借錢，為了還
    錢，原告把土地給我們，我父母就直接將土地過戶到我名下，但是當時我父母並
    未得到權狀正本，只有拿到影本，後來土地為何會過戶到別人名下我不清楚。（
    當初原告是否稱要將土地信託登記予你所有？）當初在我們的認知是原告要還錢
    ，且原告也說土地過戶後就沒有再欠我們錢，未談到信託登記之事。」等語（見
    本院九十一年五月二十日準備程序筆錄），參諸原告亦自承係因向楊職誌借錢始
    將系爭土地移轉登記予楊職誌，二人間亦未簽訂任何信託契約（見九十一年四月
    十八日及四月二十九日準備程序筆錄），是原告移轉系爭土地予證人楊職誌應係
    基於買賣而非信託關係，而原告雖另據存證信函主張因其餘移轉予楊職誌之土地
    已足以抵償其積欠訴外人楊勝雄之借款，故二人就系爭土地乃成立信託關係，且
    原告業於八十八年四月二十九日終止信託契約云云，然原告與楊職誌未曾就爭土
    地達成信託之意思合致，業如上述，且如原告欲終止信託契約，應先將系爭土地
    回復登記為原告所有後，再移轉登記予被告，而非逕由楊職誌以買賣為原因登記
    予被告，是原告上開主張，實不足採。
五、次按因故意或過失，不法侵害他人之權利者，負損害賠償責任，民法第一百八十
    四條第一項定有明文。又關於侵權行為賠償損害之請求權，以實際上受有損害為
    成立要件，最高法院四十八年台上字第六八０號判例參照。是侵權行為之責任，
    以彌補損害為目的，倘無損害，則行為雖違法，亦不生損害賠償問題。經查：系
    爭土地係原告因買賣而非信託登記予訴外人楊職誌，業如上述，則該土地於移轉
    予被告前實質上所有人亦為楊職誌，今原告既非系爭土地之實質所有人，其就系
    爭土地之移轉即未受有任何損害，是原告主張伊為實質上所有人而本於所有權提
    起本件損害賠償之訴，為無理由，應予駁回。
六、原告之訴既經駁回，其假執行之聲請即失所附麗，應併予駁回之。
七、本件判決之基礎已臻明確，兩造其餘之攻擊防禦方法及舉證，核與判決結果無影
    響，爰不一一審酌，併此敘明。
八、據上論結，原告之訴為無理由，依民事訴訟法第七十八條，判決如主文。
中　　　華　　　民　　　國　　九十一　　年　　　八　　　月　　　六　　　日
                              臺灣高雄地方法院民事第五庭
~B審判長法官  黃宏欽
~B法　　　官  林雯娟
~B法　　　官　吳錦佳
右為正本係照原本作成。
如不服本判決，應於送達後廿日內，向本院提出上訴狀並表明上訴理由，如於本
判決宣示後送達前提起上訴者，應於判決送達後十日內補提上訴理由書（須附繕本）。
中　　　華　　　民　　　國　　九十一　　年　　　八　　　月　　　六　　　日
~B法院書記官　馮欽鳳
